【裁判字號】    95,訴,1068
【裁判日期】    951205
【裁判案由】    偽造文書等
【裁判全文】
臺灣桃園地方法院刑事判決              95年度訴字第1068號
    公  訴  人  臺灣桃園地方法院檢察署檢察官
    被      告  甲○○
上列被告因詐欺等案件，經檢察官提起公訴（九十五年度偵字第
七八一三號），被告於本院準備程序時，就被訴事實為有罪之陳
述，經告知簡式審判程序之旨，聽取檢察官及當事人意見後，本
院合議庭裁定由受命法官獨任進行簡式審判程序，判決如下：
    主  文
甲○○行使偽造公文書，足以生損害於公眾及他人，處有期徒刑
壹年肆月。至未扣案如附表二所示文書上偽造「臺灣桃園地方法
院收件章」印文貳枚均沒收之。
    事  實
一、甲○○於民國九十四年六月間某日，在位於桃園縣桃園市○
    ○路上之「綠舍咖啡店」內，經由不知情之田芳榕介紹認識
    王薇婷，得知王薇婷因擔任前男友張源淇向銀行借款之連帶
    保證人，而與張源淇之間有債務糾紛，竟意圖為自己不法之
    所有，基於概括犯意，向王薇婷佯稱其具有書記官資格，可
    以新臺幣（下同）四萬元代價代為提起民事訴訟，王薇婷不
    疑有他，因而陷於錯誤，而委託甲○○代為處理前開訴訟之
    一切事宜，並於九十四年六月十日，應甲○○要求支付前開
    委託費用之訂金一萬元及撤銷銀行連帶保證之訴訟費用三萬
    元，而利用網路轉帳之方式，轉帳四萬元至甲○○所指定之
    誠泰商業銀行東嘉義分行戶名為甲○○、帳號為00000
    0000000號帳戶內，再於九十四年七月八日，依甲○
    ○指示將約定酬金之尾款三萬元，匯入前開帳戶內。惟甲○
    ○並未依約向法院提起訴訟，嗣王薇婷於收受法院送達債權
    人對其假扣押支付命令後，再次詢問甲○○後，甲○○即承
    前揭詐欺取財概括犯意，向王薇婷諉稱需對張源淇之財產聲
    請假扣押，故要先支付假扣押執行費用十一萬五千三百八十
    元，使王薇婷陷於錯誤，於九十四年九月二十三日，分別以
    網路轉帳（轉帳金額一萬五千三百八十元）及銀行匯款（匯
    款金額十萬元）之方式，轉入金額共十一萬五千三百八十元
    至甲○○前開帳戶內。而期間甲○○為取信於王薇婷，竟基
    於偽造公文書之犯意，於九十四年七月二十七日後某日，在
    其位於嘉義縣番路鄉○路村○鄰○路二十六號住處內，以分
    別在不詳書狀上剪下「臺灣桃園地方法院收件章」之屬準公
    文書章戳（該收件章戳得以表示已收受狀紙之文句，足以表
    示為其用意之證明，性質上核屬準公文書）共二紙，分別粘
    貼在其自行製作王薇婷名義之民事起訴狀、民事聲請狀上後
    ，套印貼有上開準公文書章撮之民事起訴狀、民事聲請書之
    方式偽造之，及以不詳方式將如附表一所示「臺灣桃園地方
    法院自行收納款項統一收據」（下稱收據）文書內容欄內之
    內容偽造成如附表二編號三、四所示之偽造內容欄內之內容
    後，傳真予王薇婷，以為行使，而足以生損害於本院執行司
    法職務及對繳納款項管理之正確性。嗣於九十四年十一月二
    日，王薇婷持前揭甲○○傳真與其之民事起訴狀、民事聲請
    狀、收據二紙至本院查詢後，使知受騙。
二、案經王薇婷向本院檢舉，經本院告發臺灣桃園地方法院檢察
    署檢察官後偵查起訴。
    理  由
一、訊據被告甲○○對上揭犯罪事實於檢察官訊問及本院審理時
    均坦承不諱，核與告訴人王薇婷於本院政風室之訪談紀錄及
    檢察官訊問及證人田芳榕於檢察官訊問時所指訴之情節相符
    ，此外復有網路匯款交易轉帳明細表三紙、匯款單一紙、王
    薇婷名義之民事起訴狀、民事聲請狀影本各一份、收據影本
    二紙、真假收據比較表一紙、臺灣桃園地方法院收入彙計單
    二紙、誠泰商業銀行東嘉義簡易型分行九十四年十二月二十
    二日誠泰銀東嘉字第０四九號函暨所檢附之甲○○開戶資料
    影本及帳戶往來明細表一份在卷可稽。綜上，足認被告自白
    與事實相符，可採為本案論罪科刑之基礎。綜上所述，本件
    事證明確，被告犯行堪予認定。
二、論罪科刑部分：
  (一)被告行為後，刑法及刑法施行法部分條文業經修正公布，並
    均於九十五年七月一日施行。修正後刑法第二條第一項之規
    定，係規範行為後法律變更所生新舊法律比較適用之準據法
    ，於修正後刑法施行後，應適用修正後刑法第二條第一項規
    定之從舊從輕之原則為比較；修正後刑法第二條第二項，則
    為同條第一項之特別規定，於修正後刑法施行後，關於非拘
    束人身自由之保安處分，應依修正後刑法第二條第二項之規
    定，適用裁判時之法律。又修正後刑法第三十五條，乃刑之
    重輕之法定次序與標準，應適用裁判時之修正後刑法第三十
    五條之規定。修正後刑法第二條第一項係採從舊從輕原則，
    適用最有利於行為人之法律。既曰法律，自較刑之範圍為廣
    ；除法律有特別規定者（如修正後刑法第二條第二項非拘束
    人身自由之保安處分適用裁判時法，修正後刑法施行法第九
    條之三規定之情形），應依其規定；或事關執行之緩刑之宣
    告，或犯罪在刑法修正施行前，自首在刑法施行後之自首部
    分，或程序之規定（程序從新，如刑法第四十條沒收宣告之
    程序規定），應適用裁判時之修正後刑法之規定外；依修正
    後刑法第二條第一項比較時，應就罪刑有關之共犯、未遂犯
    、連續犯、牽連犯、結合犯，以及累犯加重，自首減輕暨其
    他法定加減原因（如身分加減）與加減例等一切情形，綜其
    全部之結果而為比較後，整體適用，不能割裂而分別適用有
    利益之條文。關於易科罰金之折算標準、易服勞役之折算標
    準及期限、罰金與死刑是否併予執行、多數有期徒刑定應執
    行之刑時之最高刑期之限制等之修正，事涉行為人易刑折算
    標準金額之多寡與期限之長短及定執行刑時能否就罰金刑併
    予執行或有期徒刑定應執行之刑時最高度之限制，亦均屬所
    應比較適用之法律之範圍。拘束人身自由之保安處分，並非
    屬修正後刑法第二條第二項規定應適用裁判時法之範圍，除
    有特別規定者外，亦屬應依修正後刑法第二條第一項比較適
    用之法律；從刑附屬於主刑，除法律有特別規定者外，依主
    刑所適用之法律（以上參考最高法院九十五年五月二十三日
    刑事庭第八次會議決議及最高法院二十四年上字第四六三四
    號、二十四年上字第五二九二號、二十七年上字第二六一五
    號判例）。經查：
 (1)關於刑法第三百三十九條第一項詐欺罪之法定罰金刑，由原
    定貨幣單位銀元三千元及一千元（並依罰金罰鍰提高標準條
    例第一條前段之規定提高十倍後為銀元三萬元及一萬元，折
    算新臺幣為九萬元及三萬元）以下罰金，經依修正後刑法施
    行法第一條之一第一項、第二項前段規定，修正為貨幣單位
    為新臺幣，並就所定數額提高為三十倍，亦即修正為新臺幣
    九萬元及三萬元以下罰金；而法定罰金刑最低度部分，舊法
    第三十三條第五款規定為銀元一元（並依罰金罰鍰提高標準
    條例第一條前段規定提高十倍後，折算為新臺幣三十元）以
    上，新法第三十三條第五款則修正為新臺幣一千元以上，以
    百元計算。
 (2)就連續犯部分：被告行為後，刑法業已刪除第五十六條連續
    犯之規定，是於新法修正施行後，已無連續數行為而犯同一
    罪名者，以一罪論之規定，故被告於刑法修正前所犯之數次
    竊盜犯行，均須依數罪分論併罰。新法刪除連續犯規定，顯
    已影響行為人刑罰之法律效果，自屬法律變更，而被告於刑
    法修正前所犯之數次竊盜行，依新法分論併罰之結果，其刑
    度顯較依修正前刑法第五十六條規定應均論以一罪，得加重
    其刑至二分之一之情形為重，是修正前刑法之規定顯較有利
    於被告。
 (3)關於牽連犯部分，舊法第五十五條：「犯一罪而其方法或結
    果之行為犯他罪名者，從一重處斷」之規定，新法中業經刪
    除，意即新法就數犯罪行為所成立之數罪名，原則係採分論
    併罰之方式處斷，是修正前刑法之規定顯較有利於被告。
 (4)本案經綜合比較前述各項行為時法及裁判時法，關於罰金刑
    單位修正部分，新舊法經計算後數額相同，對於被告並無有
    利不利之區別，就罰金刑最低度部分，以舊法對被告二人較
    為有利，關於連續犯修正部分，舊法論以一罪自較新法分論
    併罪對被告有利，關於牽連犯修正部分，舊法就有方法及結
    果關係之數罪從一重處斷，自較新法分論併罰，為有利於被
    告，綜上所述，舊法之規定對於被告較為有利，本件應依新
    法第二條第一項前段之規定，適用舊法之規定論處。
  (二)按「刑法上偽造、變造文書之主要區別，在於偽造係無制作
    權人不法制作，具有創設性者而言；變造則指無制作權人變
    更他人作成之真正文書，不變更其本質者之謂。」（詳最高
    法院六十六年台上字第一九六一號判例、九十二年度台上字
    第六八三八號、九十年度台上字第三三二二號、七十八年度
    台上字第三六六三號、七十六年度台上字第三三九一號判決
    意旨參照）。查如附表二編號三、四所示之收據二紙，其內
    容皆變更而僅餘印文相同，已具有創設性，是核被告甲○○
    所為，應係犯刑法第二百十一條之行使偽造公文書罪，檢察
    官起訴意旨認係犯同條項之行使變造公文書罪嫌乙節容有誤
    會，惟因變造公文書與偽造公文書係屬於同條項，而無變更
    起訴法條之問題。而被告偽造「臺灣桃園地方法院收件章」
    之收件戳章，該戳章表示臺灣桃園地方法院已收受狀紙之文
    句，足以表示為其用意之證明，係屬於偽造刑法第二百二十
    條第一項以文書論之公文書（參見最高法院八十三年度臺上
    字第六二七○號判例）。是核被告甲○○所為，係犯刑法第
    二百二十條、第二百十一條之偽造準公文書、第二百十六條
    、第二百十一條之行使偽造公文書罪及刑法第三百三十九條
    第一項詐欺取財罪。被告偽造公文書及偽造準公文書之行為
    係於時間、空間密切接近之時地實施，侵害同一之法益，各
    行為之獨立性極為薄弱，即依一般社會健全觀念，在時間差
    距上，難以強行分開，則在刑法評價上，視為數個舉動之接
    續施行，包括以一行為予以評價較為合理，為接續犯，只論
    以一罪，另檢察官起訴書僅論及被告偽造附表二編號三、四
    之犯行漏未論及被告附表編二一、二犯行，惟此部分與經起
    訴並已論罪之犯行間，屬接續犯之實質上一罪之關係，自為
    起訴刑效力所及，本院當應併為審究，附此敘明。而被告偽
    造公文書後復持以行使，偽造之低度行為應為行使之高度行
    為所吸收，不另論罪。被告先後數次詐欺取財之之犯行，時
    間緊接，方法相同，且係觸犯構成要件相同之罪，為連續犯
    ，應各依修正前刑法第五十六條之規定，各以一罪論，並加
    重其刑。而被告所犯上開行使偽造公文書及連續詐欺取財罪
    間，有方法結果之牽連犯關係，應依刑法第五十五條之規定
    ，從一重論以偽造公文書罪處斷。爰審酌被告貪圖得利因而
    犯罪之動機及目的，偽造法院公文書，嚴重破壞司法信譽，
    及其犯罪之手段，而犯後坦承犯行等一切情狀，量處如主文
    所示之刑，以資警懲。
四、至未扣案如附表一所示文書上偽造「臺灣桃園地方法院收件
    章」印文二枚，係屬偽造之印文，自應依刑法第二百十九條
    之規定，不問屬於犯人與否，均宣告沒收之。
據上論斷，應依刑事訴訟法第二百七十三條之一第一項、第二百
九十九條第一項前段，修正後刑法第二條第一項前段，修正前刑
法第二百十一條、第三百三十九條第一項、第五十五條，第二百
十九條、罰金罰鍰提高標準條例第一條前段，判決如主文。
本案經檢察官董良造到庭執行職務。
中    華    民    國    95    年    12   月    5     日
                        臺灣桃園地方法院刑事第十庭
                                法  官  柯姿佐
上正本證明與原本無異。如不服本判決，應於判決送達後10日內
向本院提出上訴狀（應附繕本），上訴於臺灣高等法院。
                                書記官  蔡紫凌
中    華    民    國    95    年    12    月    12    日
中華民國刑法第211 條（偽造變造公文書罪）
偽造、變造公文書，足以生損害於公眾或他人者，處1 年以上7
年以下有期徒刑。
中華民國刑法第339 條第1項（普通詐欺罪）
意圖為自己或第三人不法之所有，以詐術使人將本人或第三人之
物交付者，處5 年以下有期徒刑、拘役或科或併科1 千元以下罰
金。
附表一
┌──┬───────────┬───────────────┐
│編號│      文書名稱        │           文書之內容         │
├──┼───────────┼───────────────┤
│一  │臺灣桃園地方法院自行收│流水編號：0000000000│
│    │納繳款統一收據        │          四二                │
│    │                      │日    期：九十四年七月七日    │
│    │                      │收入科目：裁判費九四婚字第○○│
│    │                      │          ○四九八            │
│    │                      │徵收金額：新臺幣參仟元        │
│    │                      │繳 款 人：張芸蓁              │
├──┼───────────┼───────────────┤
│二  │臺灣桃園地方法院自行收│流水編號：0000000000│
│    │納繳款統一收據        │          六八                │
│    │                      │日    期：九十四年七月二十日  │
│    │                      │收入科目：裁判費              │
│    │                      │徵收金額：新臺幣壹千元        │
│    │                      │繳 款 人：王真堂              │
└──┴───────────┴───────────────┘
 附表二
┌──┬───────────┬───────────────┐
│編號│  偽造文書名稱及數量  │          偽造之內容          │
├──┼───────────┼───────────────┤
│一  │民事起訴狀一份        │臺灣桃園地方法院收件章        │
├──┼───────────┼───────────────┤
│二  │民事聲請狀一份        │臺灣桃園地方法院收件章        │
├──┼───────────┼───────────────┤
│三  │臺灣桃園地方法院自行收│流水編號：九四壢簡審○○○○一│
│    │納繳款統一收據一紙    │          四四二              │
│    │                      │日    期：九十四年七月二十七日│
│    │                      │收入科目：民事訴訟費          │
│    │                      │徵收金額：新臺幣貳萬捌仟元    │
│    │                      │繳 款 人：王薇婷              │
├──┼───────────┼───────────────┤
│四  │臺灣桃園地方法院自行收│流水編號：九四壢簡審○○○○一│
│    │納繳款統一收據一紙    │          五六八              │
│    │                      │日    期：九十四年九月二十一日│
│    │                      │收入科目：民事假扣押提存費    │
│    │                      │徵收金額：新臺幣拾壹萬伍仟捌佰│
│    │                      │          陸拾元              │
│    │                      │繳 款 人：王薇婷              │
└──┴───────────┴───────────────┘


司法院資訊處製作；財團法人民間司法改革基金會備份。
